【裁判字號】    95,訴緝,10
【裁判日期】    950630
【裁判案由】    殺人未遂
【裁判全文】
臺灣士林地方法院刑事判決              95年度訴緝字第10號
公  訴  人  臺灣士林地方法院檢察署檢察官
被      告  甲○○
選任辯護人  劉承斌律師
            李基益律師
            謝思賢律師
上列被告因殺人未遂等案件，經檢察官提起公訴（73年度偵字第
671號），本院判決如下：
    主  文
甲○○無罪。
    理  由
一、公訴意旨略以：被告甲○○及丁○○（業經判處有期徒刑5
    年確定）為丙○○之債權人。緣於民國73年8 月9 日下午2
    時40分許，被告甲○○及丁○○未經允許，共同無故侵入位
    於臺北市○○區○○街90號之永順大理石公司地下室，向正
    在工作之丙○○討債，適為該公司負責人乙○○所阻，丁○○、甲○○2 人即與翁某吵架，該公司工人李獻瑞上前勸架
    。被告甲○○及丁○○竟心生氣憤，而萌殺意，外出數分鐘
    後與其他6 位不詳姓名年籍之人共同商議前來，該6 位不詳
    姓名年籍之人在該公司門口把風，而被告甲○○及丁○○則
    分持武士刀進入地下室，基於概括之犯意，一見李獻瑞面向
    牆壁工作時，先由丁○○出手持武士刀砍李獻瑞手臂，見李
    某逃避後，再至1 樓找尋乙○○，2 人一見翁某，即同時持
    刀砍殺其頭、手部，並喊殺死，致李獻瑞右上臂穿刺傷、右
    脛骨骨折，乙○○右上臂前臂及手背多處裂傷，合併肌肉、
    肌腱及神經斷裂，右掌骨開放性骨折，頭皮裂傷2 處。經即
    時送醫診治，始倖免於難，而謝、邱2 人則逃逸他處。因認
    被告甲○○涉犯刑法第306 條侵入住宅罪及同法第271 第1
    項、第2 項殺人未遂罪及槍砲彈藥刀械管制條例第13條第3
    款之罪嫌。
二、按犯罪事實應依證據認定之，無證據不得認定犯罪事實，又
    不能證明被告犯罪者，應諭知無罪之判決，刑事訴訟法第15
    4 條第2 項、第301 條第1 項分別定有明文。次按認定不利
    於被告之事實，須依積極證據，苟積極證據不足為不利於被
    告事實之認定時，即應為有利於被告之認定，更不必有何有
    利之證據; 認定犯罪事實應依證據，為刑事訴訟法所明定，
    故被告否認犯罪事實所持之辯解，縱屬不能成立，仍非有積
    極證據足以證明其犯罪行為，不能遽為有罪之認定，最高法
    院著有30年上字第816 號判例及30年上字第1831號判例可資
    參照。
三、公訴人認被告甲○○涉有侵入住宅及殺人未遂等犯行，無非
    係以證人丙○○於警詢時之證述及證人乙○○、李獻瑞於警
    詢、偵查之證述為據，認被告甲○○確於案發當日與丁○○
    共同無故侵入乙○○經營之永順大理石公司，並持刀欲殺害
    李獻瑞及乙○○未果，且依告訴人及被害人卷附之馬偕紀念
    醫院診字第262 號甲種診斷證明書及臺北市立中興醫院門字
    第5638 05 號診斷書所載乙○○、李獻瑞之傷勢，被告甲○○、丁○○於殺傷時口喊殺死，足徵被告甲○○確有殺人之
    故意等情，執為論據。
四、訊據被告甲○○堅詞否認有何侵入住宅及殺人未遂之犯行，
    辯稱：伊當日雖有到上開永順大理石公司找丙○○，但到該
    公司時看見有人在爭吵後隨即離去，伊並不認識丁○○，絕
    無侵入永順大理石公司及與丁○○共同持武士刀殺害乙○○
    及李獻瑞未遂之情等語。經查：
（一）證人即被害人乙○○於警詢時證稱：73年8 月9 日下午2
      時30分許，因丙○○欠歹徒金錢，歹徒到伊工廠討債，伊
      勸歹徒下班再來，歹徒離開後就叫數位歹徒分別持武士刀
      殺伊頭、手肘等處。伊不知道歹徒姓名，歹徒大約有5 、
      6 位等語（見警訊卷第1 頁）；證人即被害人李獻瑞於警
      詢時亦證稱：93年8 月9 日下午2 時30分許，歹徒到工廠
      找丙○○，與老闆發生口角，歹徒就離開，數分鐘後歹徒
      持武士刀侵入殺老闆乙○○，伊當時在旁勸架才招殺傷，
      歹徒大約5 、6 人等語（見警訊卷第2 頁）；顯見證人乙○○、李獻瑞於事發當時並不認識持刀殺傷渠等之人，亦
      不知行兇者之姓名，渠等於警詢中亦未指認被告甲○○係
      當日行兇之歹徒，是證人乙○○、李獻瑞於警詢中之證詞
      ，並無法證明被告甲○○涉犯本件犯行。
（二）至證人乙○○於偵查時固證稱：「我不認識丁○○、甲○○，當時只有丁○○進入地下室，甲○○在外面等」、「
      是丁○○擅自進入，我問他，他就兇巴巴地說工廠不能開
      下去了」、「隔沒幾分鐘就來殺我」、「2 人進入一樓，
      其他6 人在外把風」、「2 人均拿武士刀。他們從地下室
      上來，見到我就朝我頭部、手部砍，並喊讓我死」等語（
      見偵查卷第6 至第7 頁）；證人李獻瑞於偵查時亦證稱：
      「我看到丁○○拿車床刀要殺乙○○，並罵乙○○的母親
      ，我就去勸架，後來他們走後，我就去工作，面向牆壁，
      沒到20分鐘，丁○○拿武士刀砍我手臂，我就趕快跑開，
      他就去殺乙○○」、「我只認得丁○○」、「我見過被告
      2 人2 次」等語（見偵查卷第7 及22頁），證人乙○○、
      李獻瑞固證稱係被告甲○○與丁○○共同砍殺渠等，然當
      檢察官質以：「（問：何以知道殺你的是甲○○、丁○○
      ），證人乙○○卻答以：「丙○○說殺我的是甲○○、丁○○」等語（見偵查卷第21頁）；「（檢察官問：你是否
      能確定殺你們的是丁○○、甲○○）」，證人李獻瑞答以
      ：「是丙○○告訴我們的，是我們被殺住院後，他來看我
      們，告訴我們的」等語（見偵查卷第22頁），顯然證人乙○○、李獻瑞於偵查時之指證被告甲○○涉犯本件犯行，
      無非係依丙○○轉述。而觀之證人丙○○於警詢時則證稱
      ：「老闆乙○○被人圍殺時，我沒有在現場」、「乙○○
      被人圍殺是我與人有債務糾紛而引起。我的債主丁○○、
      甲○○來我工作公司找我，老闆乙○○不准上班時間內外
      人來找，說要等時間外來找才可以，可能為此而發生爭執
      。我那時是在地下室工作，丁○○私自闖入地下室，被我
      看見而一起上來，發現老闆和丁○○拉拉拖拖在外面，我
      怕發生事情，將丁○○帶開往承德路方向而去，丁○○攔
      一輛計程車準備離去，我本想和丁○○一起送他回福安里
      延平北路七段，甲○○騎機車從後面趕來，丁○○被甲○○載走。我一直害怕他們會發生事情，我不放心，我也回
      公司騎機車趕去福安里住處，沒有多久，公司打電話到我
      家說老闆乙○○被殺，我趕緊騎機車回公司，他們已經不
      在現場，我才知道出事」等語（見警卷第3 頁及背面），
      顯見證人丙○○僅係第一次發生爭執時在場，其後就離開
      現場，於被害人遭行兇當時，伊並不在現場等情，堪以認
      定。是證人丙○○既然案發當時不在現場，其並無法證明
      被害人遭持刀砍殺時被告甲○○有在現場，且證人丙○○
      於警詢時亦證稱第一次起爭執時，丁○○與乙○○在外拉
      扯，亦未明指被告甲○○有與乙○○發生衝突之情事，自
      難僅憑其因積欠被告甲○○債務，遽以推測之詞認定被告
      甲○○涉犯本件犯行。從而證人丙○○於事後向證人乙○○、李獻瑞轉述當天參與行兇之人有被告甲○○云云，顯
      有重大之瑕疵。
（三）證人乙○○於本院73年11月21日審理時雖亦證稱：案發時
      被告（應係指丁○○）先直闖地下室要拿刀殺伊，後被李
      獻瑞勸走後不久，被告甲○○與丁○○復持武士刀回來砍
      殺李獻瑞及伊等語，惟同日當本院詢問乙○○是否肯定是
      被告甲○○及丁○○殺伊時，乙○○卻稱：伊不認識被告
      ，偵查中檢察官有提示口卡照片，但伊看不清楚（參本院
      73年11月21日審理筆錄）。而檢察官在偵查庭訊問時，僅
      提示丁○○之口卡照片而未曾提示被告甲○○之身分照片
      資料供乙○○指認等情，有偵查卷在卷為憑（見偵卷第21
      頁及第7 頁），足見證人乙○○於本院前開審理時所指訴
      被告甲○○侵入公司與丁○○持刀殺害伊乙節，即有瑕疵
      ，證人乙○○並未能明確指證被告甲○○確曾於案發當日
      有參與本件犯行。且證人乙○○復於本院95年6 月20 日
      審理時結證稱：案發當時有很多人，伊看不清楚是誰在砍
      殺，伊受傷後就暈了，也沒見過在庭之被告甲○○等語，
      亦同樣無法清楚指認被告甲○○是否涉有本件犯行，是自
      難憑證人乙○○於本院有瑕疵之證述，遽為不利於被告甲○○之證據。另證人李獻瑞於本院73年11月21日審理時證
      稱：只認得砍殺其之歹徒中，有1 人為丁○○，其在住院
      時有聽丙○○說是丁○○及被告甲○○所為等語，顯見證
      人李獻瑞並不知悉被告甲○○是否為砍殺其之兇手，縱其
      主觀上認為是被告甲○○所為，亦是聽聞丙○○轉述才知
      ，並非證人李獻瑞親自見聞所得知之事實。是此種轉述他
      人陳述之說詞，尚難認其轉述內容為真實。且證人李獻瑞
      業於94年10月間死亡，有本院公務電話紀錄表1 份在卷為
      憑，是本院審理時亦無法再就證人李獻瑞部分給予被告甲○○詰問。
（四）另查，案發當日丁○○有至永順大理石公司找丙○○，丁○○到公司後與老闆乙○○發生爭執，丙○○因而將丁○○帶出公司，並在公司外面遇到被告甲○○等情，業據證
      人丙○○於本院95年5 月25日審理時結證在卷，雖與被告
      供稱當時伊到永順大理石公司找丙○○，後見有人爭吵而
      離去等語有所出入，惟衡情應係距離案發時日久遠，以至
      雙方陳述細節有所不同，然被告並未無故侵入永順大理石
      公司乙節，則為被告甲○○與丙○○2 人陳稱相同之處，
      堪認無訛。而丙○○復於本院審理時結證稱：伊將丁○○
      帶出公司後，就看見有人騎車將丁○○帶走，伊就自行回
      家，之後就接獲通知其姊夫（即乙○○）被殺等語，足見
      證人丙○○於案發時，係在自宅中而不在現場，自無從知
      悉被告甲○○是否有參與本件殺人未遂之犯行。縱認丙○○確曾向李獻瑞告稱係被告與丁○○動手砍殺云云，也是
      丙○○臆測之詞，而非親眼在場目睹之事實，自不能作為
      認定被告甲○○有參與本件犯行之證據。
（五）至丁○○雖於另案審理時供稱：當時伊和被告甲○○一同
      前往乙○○公司找丙○○聊天，之後因細故與乙○○發生
      衝突一節，有臺灣高等法院74年度上訴字第3451號刑事判
      決1 份在卷可參，此與被告甲○○於本院審理時供稱：並
      不認識丁○○等語，互核不符。然即使被告甲○○之辯詞
      並非真實，惟參諸前揭最高法院30年上字第1831號判例見
      解，苟非有積極證據，仍不得遽為被告有罪之認定。經查
      ，本院分別於95年5 月25日及6 月20日傳喚、拘提丁○○
      到庭作證，然卻傳拘未著，以致無法於本院審理時予被告
      甲○○對質詰問。又本院欲調取本案之前開共同被告丁○○之前開案件審理卷宗以查明事實，亦因時間久遠業已銷
      毀，有本院公務電話記錄1 份附卷可按。是共同被告丁○○既未到庭證述並使被告甲○○有詰問之機會，則案發當
      日被告甲○○是否與丁○○共同前往上址砍殺乙○○、李
      獻瑞乙事，即有未明。雖然共同被告丁○○所涉之前開案
      件業經臺灣高等法院74年度上訴字第3451號判決，認定本
      件係丁○○與被告甲○○共同所為，丁○○提起上訴後復
      經最高法院75年度臺上字第3601號判決駁回確定，然因前
      開案件之審理內容為何，已無從得知，本院自不明瞭前案
      認定被告甲○○有參與本件犯行之心證是如何形成，況被
      告甲○○於前開案件審理時，並未到庭答辯及行使自我防
      禦權，基於罪疑惟輕之法理，本院尚難僅憑前案丁○○之
      認定，即逕認被告甲○○有與丁○○共同持刀進入永順大
      理石公司砍殺乙○○、李獻瑞。至被害人乙○○、李獻瑞
      所提出之診斷證明書，僅能證明被害人當時有受傷之情事
      ，尚難證明該傷害係被告甲○○所為，亦不能採為被告甲○○犯罪之證據。
五、綜上所述，雖被害人乙○○、李獻瑞於案發時、日，確曾遭
    丁○○侵入住宅持武士刀砍殺，然現存證據並不足認定被告
    甲○○有參與本件犯行。此外，復查無其他積極證據足資認
    定被告甲○○確有前述殺人未遂、侵入住宅及違反槍砲彈藥
    刀械管制條例第13條第3 款之犯行，揆諸首開法條及判例之
    見解，本件應為被告甲○○無罪判決之諭知。
據上論斷，應依刑事訴訟法第301 條第1 項前段，判決如主文。
本案經檢察官邱智宏到庭執行職務。
中    華    民    國    95    年    6     月    30    日
                  刑事第七庭審判長法  官  趙文卿
                                  法  官  吳祚丞
                                  法  官  王俊雄
以上正本證明與原本無異。
如不服本判決，應於判決送達後10日內，向本院提出上訴狀。
                                  書記官  許秋莉
中    華    民    國    95    年    7     月    6    日


司法院資訊處製作；財團法人民間司法改革基金會備份。
